臺灣臺中地方法院民事判決　　　　　　　 96年度訴字第932號
原　　　告　彰化縣政府
法定代理人　甲○○
訴訟代理人　葉玲秀　　律師
被　　　告　丁○○
訴訟代理人　丙○○
　　　　　　乙○○
上列當事人間執行異議事件，於民國96年7月24日言詞辯論終結
，本院判決如下：
    主      文
被告應給付原告新台幣陸拾捌萬捌仟陸佰玖拾陸元，及自民國九
十六年五月九日起至清償日止，按週年利率百分之五計算之利息
。
原告其餘之訴駁回。
訴訟費用由被告負擔。
    事實及理由
一、程序事項之說明：
    訴狀送達後，原告不得將原訴變更或追加他訴，但擴張或減
    縮應受判決事項之聲明或因情事變更而以他項聲明代最初之
    聲明者，不在此限，民事訴訟法第255條第1項第3款、第4款
    定有明文。而所謂「因情事變更而以他項聲明代最初之聲明
    」，係指原告之訴因起訴後兩造間法律關係或事實狀態變動
    ，致不能繼續為原來請求之情形而言。本件原告提起本訴原
    係聲明「臺灣彰化地方法院民國92年1月3日彰院松執育字89
    執字第8011號扣押禁止命令、92年4月8日彰院鳴執育字89執
    字第8011號收取命令、95年度執育字第10851號給付價金強
    制執行事件所為之強制執行程序，及96年度執育字第5119號
    給付扣取金額強制執行事件所為之強制執行程序，均應予撤
    銷。」，嗣因被告聲請強制執行之債權新台幣（下同）688,
    696元，已經臺灣彰化地方法院於96年4月27日發收取命令准
    被告逕向訴外人臺灣銀行股份有限公司彰化分公司（下稱臺
    銀彰化分行）收取原告於訴外人之存款債權688,696元，且
    已經被告於96年5月3日收取完畢，該強制執行事件業已終結
    ，原告因認兩造之法律關係已有變動而情事變更，乃於96年
    5月8日具狀變更聲明為「被告應將臺灣彰化地方法院95年度
    執育字第10851號核發之收取命令對第3人臺灣銀行股份有限
    公司彰化分公司取得之688,696元債權返原告，如不能返還
    前開債權，應給付原告688,696元，及自96年5月4日起至清
    償日止，按年息5%計算之利息。」再於同年5月23日具狀減
    縮聲明為「被告應給付原告688,696元，及自96年5月4日起
    至清償日止，按年息5%計算之利息。」核其分係因情事變更
    而以他項聲明代最初之聲明，及減縮應受判決事項之聲明，
    依前揭規定，自屬適法，尚無不合。
二、兩造之主張：
  (一)原告起訴主張：訴外人久益營造有限公司（下稱久益公司）
    前有積欠被告價金，而久益公司因承攬原告發包之「新忠農
    地重劃工程」，於89年間向訴外人台中商業銀行股份有限公
    司清水分行（下稱台中商銀清水分行）購買1,459,469元之
    定期存單，並設定質權予原告，以為工程保固之擔保；嗣被
    告持本院89年度執酉字第9210號債權憑證（債務人為久益公
    司），向臺灣彰化地方法院聲請強制執行，經該院89年度執
    字第8011號強制執行事件受理後，於92年1月3日以彰院松執
    育89執字第8011號函對原告發扣押命令，就久益公司對原告
    之工程保固金質押之定存單債權在560,602元，及自90年6月
    29日起至清償日止，按年息5%計算之利息，及執行費102元
    之範圍內，予以扣押；又於92年4月8日以彰院松執育89執字
    第8011號函發收取命令，准被告向原告收取560,602元，及
    自90年6月29日起至清償日止，按年息5%計算之利息，及執
    行費102元；原告對上開扣押命令、收取命令，均未於法定
    期間內聲明異議。嗣因久益公司於工程保固期間，發生應由
    該公司負擔保之責任，經原告行使質權，並對台中商銀清水
    分行提起請求給付質權標的物訴訟，由本院92年度訴字第19
    59號民事判決原告取得上揭定存單中之525,147元及其中423
    ,000 元自92年4月11日起至清償日止之利息確定，共計548,
    296元，是原告並未取得系爭定期存款存單面額之全數金額
    ，原告已於92年12月19日府地劃字第0920233783號函告知被
    告上情，被告並未表示異議。而被告於知悉原告於92年5月5
    日持台中商銀清水分行印製之「質權實行通知書」及前揭定
    存單對台中商銀清水分行實行質權遭拒後，即對台中商銀清
    水分行提起確認債權存在之訴，惟經台灣高等法院台中分院
    以久益公司對台中商銀清水分行之其餘存款債權，因該行對
    久益公司行使抵銷權而消滅，於93年9月21日以93年度上易
    字第229號判決被告敗訴確定，足見原告對於系爭定存單面
    額僅取得行使質權之金額，久益公司對原告已無其他保固金
    質押之定存單債權存在。詎被告以前開臺灣彰化地方法院89
    年度執字第8011號收取命令為執行名義，向該院聲請對原告
    強制執行（96年度執字第5119號），經該院於96年3月15日
    以彰院賢執育95年度執字第10851號函對訴外人臺銀彰化分
    行發扣押命令，扣押原告於該行之押標金帳戶款項688,696
    元；並於同年4月27日以彰院賢執育95年度執字第1085 1號
    函發收取命令，准被告向臺銀彰化分行收取原告於該行之存
    款債權688,696元，並經被告於96年5月3日向臺銀彰化分行
    收取完畢，該強制執行事件，已經被告收取聲請執行之全部
    債權額後，執行程序業已終結。而查本件訴外人久益公司對
    原告既已無工程保固金債權存在，原告並無給付之義務，被
    告以臺灣彰化地方法院95年度執字第10851號收取命令向臺
    銀彰化分行收取原告之存款債權688,696元，係無法律上原
    因而受利益，致原告受有損害。爰依民法第179條規定，請
    求被告返還等語。並聲明：
    被告應給付原告688,696元，及自96年5月4日起至清償日止
    ，按年息5%計算之利息。
  (二)被告則以：被告於96年5月3日向臺銀彰化分行收取系爭款項
    688,696元，並已執行完畢，原告已無提起訴訟之必要，且
    原告對於前述臺灣彰化地方法院之扣押命令、收取命令均未
    於法定期間內聲明異議，法院依法執行，被告依據法院之執
    行命令收取債權，並無不當，就聲請停止執行部分，法院亦
    已裁定駁回。被告與訴外人台中商銀清水分行間之訴訟，與
    本件無關。被告向原告收取之工程保固金質押之定存單債權
    尚有剩餘，原告應向台中商銀收取久益公司對台中商銀之債
    權，始有實益，況89年間被告即已扣押原告之金錢，原告於
    92年1月3日收到扣押命令時即應向台中商銀收取質押保固金
    ，因原告一直拖延沒有處理，又因原告之過失，使台中商銀
    就系爭定期存款行使抵銷權，導致本件訴訟之提起，原告應
    就本件訴訟負責等語資為抗辯。並聲明：原告之訴駁回。
三、下列事實為兩造所不爭執，並經本院調取臺灣彰化地方法院
    89年度執字第8011號、95年度執字第10851號、96年度執字
    第5119號給付價金強制執行案卷及本院92年度訴字第1859號
    確認債權存在事件、92年度訴字第1959號給付質權標的物事
    件、臺灣高等法院臺中分院93年度上易字第229號確認債權
    存在事件等案卷核閱屬實，自堪信為真實，本院採為判決之
    基礎。
  (一)被告持本院89年度執酉字第9210號債權憑證（債務人為訴外
    人久益營造有限公司）向臺灣彰化地方法院聲請強制執行，
    經該院89年度執字第8011號強制執行事件受理後，於92年1
    月3日以彰院松執育89執字第8011號函對原告發扣押命令，
    扣押訴外人久益公司對原告之工程保固金質押之定存單債權
    在560,602元，及自90年6月29日起至清償日止，按年息5%計
    算之利息，及執行費102元之範圍內，予以扣押，原告對該
    扣押命令，並未聲明異議。
  (二)臺灣彰化地方法院又於92年4月8日以彰院松執育89執字第80
    11號函對原告發收取命令，准被告向原告收取560,602元，
    及自90年6月29日起至清償日止，按年息5%計算之利息，及
    執行費102元，原告對該收取命令，亦未聲明異議。
  (三)嗣經被告以前項收取命令為執行名義，向臺灣彰化地方法院
    聲請對原告為強制執行（96年度執字第5119號），經該院於
    96年3月15日以彰院賢執育95年度執字第10851號函對訴外人
    臺銀彰化分行發扣押命令，扣押原告於該行之存款債權688,
    696元；並於同年4月27日以彰院賢執育95年度執字第10851
    號函發收取命令，准被告向臺銀彰化分行收取原告於該行之
    存款債權688,696元，並已經被告於96年5月3日向臺銀彰化
    分行收取完畢，本件該強執行事件，經被告收取聲請執行之
    全部債權額後，已執行終結。
  (四)訴外人久益公司於89年間向訴外人台中商業清水分行購買1,
    459,469元之定期存單，並設定質權予原告，以供其向原告
    承攬工程完工後，工程保固之擔保。嗣因於久益公司之工程
    保固期間，發生應由久益公司負擔保之責任，經原告實行質
    權，由本院92年度訴字第1959號民事判決原告取得上揭定存
    單中之525,147元及其中423,000自92年4月11日起至清償日
    止之利息確定。久益公司對訴外人台中商銀清水分行之其餘
    存款債權，則經訴外人台中商銀清水分行對久益公司行使抵
    銷權而消滅。
  (五)被告曾以本院核發之收取命令（債務人為久益公司）向台中
    商銀清水分行收取本件系爭債權遭拒後，對台中商銀清水分
    行起訴請求，惟經臺灣高等法院臺中分院以久益公司對台中
    商銀清水分行之存款債權已經抵銷而消滅，於93年9月21日
    以93年度上易字第229號判決被告敗訴確定。
四、本件訴訟之爭點：
    原告以其對訴外人久益公司並無債務存在，是被告向臺灣彰
    化地方法院聲請強制執行所取得之688,696元即屬無法律上
    之原因而獲有利益，請求被告依不當得利之規定返還，是否
    有理由？
五、得心證之理由：
  (一)按第3人不承認債務人之債權或其他財產權之存在，或於數
    額有爭議或有其他得對抗債務人請求之事由時，應於接受執
    行法院命令後十日內，提出書狀，向執行法院聲明異議。第
    3人不於前項期間內聲明異議，亦未依執行法院命令，將金
    錢支付債權人，或將金錢、動產或不動產支付或交付執行法
    院時，執行法院得因債權人之聲請，逕向該第3人為強制執
    行。對於前項執行，第3人得以第1項規定之事由，提起異議
    之訴。強制執行法第119條第1、2、3項定有明文。亦即第3
    人接受執行法院扣押命令或收取命令後，如不承認債務人之
    債權存在，依強制執行法第119條第1項規定，雖應於10日內
    提出書狀，向執行法院聲明異議，然不能以其未聲明異議而
    解為其當然承認債務人之債權存在；即第3人所提之異議之
    訴有無理由，應以債務人對於第3人是否有債權存在為斷，
    不能僅因執行法院已發收取命令而為其勝訴之判決，合先敘
    明。
  (二)經查，本件被告原持本院89年度執酉字第9210號債權憑證向
    臺灣彰化地方法院聲請對債務人即訴外人久益公司強制執行
    ，經該院89年度執字第8011號強制執行事件受理後，分於92
    年1月3日以彰院松執育89執字第8011號函對原告發扣押命令
    ，扣押訴外人久益公司對原告之工程保固金質押之定存單債
    權在560,602元，及自90年6月29日起至清償日止，按年息5%
    計算之利息，及執行費102元；再於92年4月8日以彰院松執
    育89執字第8011號函對原告發收取命令，准被告向原告收取
    上開金額，原告對該扣押命令及收取命令，均未聲明異議。
    嗣被告以前揭收取命令為執行名義，依強制執行法第119條2
    項規定向臺灣彰化地方法院聲請對原告為強制執行，由該院
    96年度執字第5119號受理（該院雖有依辦理強制執行事件應
    行注意事項第64條第3款規定分案辦理，惟相關執行命令均
    仍援用95年度執字第10851號之案號）後，經該院於96年3月
    15日以彰院賢執育95年度執字第10851號函對訴外人臺銀彰
    化分行發扣押命令，扣押原告於該行之存款債權688,69 6元
    ；並於同年4月27日以彰院賢執育95年度執字第10851號函發
    收取命令，准被告向訴外人臺銀彰化分行收取原告於該行之
    存款債權688,696元，並已經被告於96年5月3日向訴外人臺
    銀彰化分行收取完畢，而執行終結等事實，為兩造所不爭執
    者，且經本院調取臺灣彰化地方法院89年度執字第8011號、
    95年度執字第10851號、96年度執字第5119號給付價金強制
    執行案卷核閱無誤，是此部分之事實自堪認定。而依前揭說
    明，原告於接受執行法院扣押命令或收取命令後，雖未於10
    日內提出書狀，向執行法院聲明異議，然亦不能以其未聲明
    異議而解為其當然承認債務人即訴外人久益公司之債權存在
    ；是本件原告之請求是否有理由，仍應以上揭執行件事之債
    務人即訴外人久益公司對於原告是否有債權存在為斷。
  (三)雖被告於臺灣彰化地方法院89年度執字第8011號強制執行事
    件聲請該院對原告發扣押命令，其所扣押者為訴外人久益公
    司對原告之工程保固金質押之定存單債權金額560,602元及
    利息、執行費等。然查訴外人久益公司與原告間之法律關係
    僅為因訴外人久益公司承攬原告之工程，於完工後對於其所
    承攬之工程負有保固責任，乃於89年間向訴外人台中商銀清
    水分行購買1,459,469元之定期存單，並設定質權予原告，
    以供其向原告承攬工程完工後，工程保固之擔保，此亦為兩
    造不爭執之事實。質言之，渠等之法律關係為訴外人久益公
    司存放1,459,469元於訴外人台中商銀清水分行處，由訴外
    人台中商銀清水分行交付1張定期存單予訴外人久益公司；
    故訴外人久益公司（債權人）與訴外人台中商銀清水分行（
    債務人）間就該1,459,469元定期存單之法律關係為消費寄
    託關係；亦即訴外人久益公司對訴外人台中商銀清水分行享
    有1,45 9,469元之消費寄託債權。其後訴外人久益公司將該
    定期存單（消費寄託債權）設定權利質權予原告，原告為質
    權人，訴外人久益公司則為出質人；而質權人之權利依質權
    標的物之債權與其所擔保債權之清償期之不同，得分依民法
    第905條「為質權標的物之債權，以金錢給付為內容，而其
    清償期先於其所擔保債權之清償期者，質權人得請求債務人
    提存之，並對提存物行使其質權。為質權標的物之債權，以
    金錢給付為內容，而其清償期後於其所擔保債權之清償期者
    ，質權人於其清償期屆至時，得就擔保之債權額，為給付之
    請求。」第906條「為質權標的物之債權，其清償期後於其
    所擔保債權之清償期者，質權人於其清償期屆滿時，得直接
    向債務人請求給付。如係金錢債權，僅得就自己對於出質人
    之債權額，為給付之請求。」等規定實施質權，原告（質權
    人）於質權設定之範圍內，得依所擔保債權清償期之不同，
    分別向訴外人台中商銀清水分行（消費寄託關係之債務人）
    請求提存或給付而已，非謂該1,459,469元之權利已歸屬原
    告所有。而訴外人久益公司（出質人）對於原告（質權人）
    之權利，依民法第901條準用第896條規定，於所擔保之債權
    消滅時，應將所持有之權利證書（即定期存單）返還訴外人
    久益公司；亦即在訴外人久益公司將其對訴外人台中商銀清
    水分行上揭1,459,469元之消費寄託債權設定權利質權予原
    告之法律關係中，原告對訴外人久益公司至多只有於其質權
    所擔保之債權消滅時，有將所持有權利質權證書（定期存單
    ）返還訴外人久益公司之義務，並無因此權利質權之設定，
    而對訴外人久益公司負有金錢債務，其理甚明。而按就債務
    人對於第3人之金錢債權為執行時，執行法院應發扣押命令
    禁止債務人收取或為其他處分，並禁止第3人向債務人清償
    （扣押命令）。前項情形，執行法院得詢問債權人意見，以
    命令許債權人收取（收取命令），或將該債權移轉於債權人
    （移轉命令）。如認為適當時，得命第3人向執行法院支付
    轉給債權人（支付轉給命令），強制執行法第115條第1項、
    第2項定有明文。是執行法院得發扣押命令或收取命令，以
    債務人對於第3人之金錢債權為限，如債務人對於第3人之權
    利非金錢債權，自不得依強制執行法第115條規定為扣押或
    收取命令，而是應依同法第116條規定為強制執行。然如前
    所述，在訴外人久益公司將其對訴外人台中商銀清水分行之
    1,459,469元之消費寄託債權設定權利質權予原告之法律關
    係中，訴外人久益公司對原告並無金錢債權可言（僅有質物
    返還請求權），是臺灣彰化地方法院於前揭強制執行程序中
    逕對原告發扣押命令及收取命令，似尚有不合。且查，其後
    因訴外人久益公司於向原告承攬之工程保固期間，發生應由
    久益公司負擔保之責任，經原告實行質權後，判決確定原告
    取得上揭定存單中之525,147元及其中423,000自92年4月11
    日起至清償日止之利息確定，而訴外人久益公司對訴外人台
    中商銀清水分行之其餘存款債權，則經訴外人台中商銀清水
    分行對久益公司行使抵銷權而消滅，亦為兩造所不爭執者，
    並經本院調取本院92年度訴字第1859號確認債權存在事件、
    92年度訴字第1959號給付質權標的物事件、臺灣高等法院臺
    中分院93年度上易字第229號確認債權存在案卷核閱屬實，
    且有判決書3件附卷可稽；足認訴外人久益公司關於系爭定
    期存單所生之權利，已全部消滅，其不論是對於原告或訴外
    人台中商銀清水分行均已無任何權利可資主張或行使。而訴
    外人久益公司對於原告既已無任何債權存在，自不能僅因原
    告於前揭臺灣彰化地方法院89年度執字第8011號強制執行事
    件中，對於該院所發之扣押命令及收取命令，未依規定於10
    內聲明異議，即遽以其未聲明異議而解為其當然承認債務人
    即訴外人久益公司之債權存在。且訴外人久益公司對於原告
    既無債權可言，則被告即不得執前揭收取命令逕對原告強制
    執行。查被告雖辯稱原告對於臺灣彰化地方法院之扣押命令
    及收取命令，未在法定期間內聲明異議，已經確定，其依法
    執行，並無不妥等語，然如前所述，不能僅因原告未對扣押
    命令或收取命令於法定期間內聲明異議，而解為當然承認債
    務人之債權存在，是被告此部分所辯，尚難採信。雖其復辯
    稱原告於收受前揭臺灣彰化地方法院之扣押命令時，有質權
    在握，應速向訴外人台中商銀清水分行使質權擔保金1,459,
    56 9元，且其亦曾向原告要求將其債權金額列入一併請求等
    語。然查在訴外人久益公司就其對訴外人台中商銀清水分行
    之消費寄託債權設定權利質權予原告之法律關係中，原告僅
    為質權人，並非謂該1,459,569元即屬原告所有；且在權利
    質權之法律關係中，原告為質權人（權利人），是原告對訴
    外人久益公司有質權，並非原告對訴外人久益公司負有該1,
    459,569元之返還義務；原告對訴外人久益公司僅有之義務
    為該權利質權所擔保之債權消滅時，有將定期存單返還訴外
    人久益公司之義務。況上揭臺灣彰化地方法院89年度執字第
    80 11號扣押命令所扣押者是訴外人久益公司對原告之權利
    （應僅為返還權利質權證書之權利），而非原告對訴外人久
    益公司之質權，是被告辯稱原告得就其扣押之金額一併行使
    質權等語，自不足採。
  (四)按無法律上原因而受利益，致他人受損害者，應返還其利益
    ，民法第179條前段定有明文。查原告於接受執行法院扣押
    命令或收取命令後，雖未於10日內提出書狀，向執行法院聲
    明異議，然並不能以其未聲明異議而解為其當然承認債務人
    之債權存在；本件經審理結果，既認上揭執行件事之債務人
    即訴外人久益公司對於原告並無債權存在，被告自不得再執
    該收取命令對原告聲請強制執行，今被告既已就其所聲請強
    制執行之債權額688,696元向臺銀彰化分行收取原告於該行
    之同額存款債權完畢，顯屬無法律上之原因而受有利益，並
    致原告受有損害；從而，原告以其對訴外人久益公司並無債
    務為由，依不當得利之法律關係，請求被告返還其所受之利
    益688,696元，為有理由，應予准許。
  (五)給付有確定期限者，債務人自期限屆滿時起，負遲延責任。
    給付無確定期限者，債務人於債權人得請求給付時，經其催
    告而未為給付，自受催告時起，負遲延責任。其經債權人起
    訴而送達訴狀，或依督促程序送達支付命令，或為其他相類
    之行為者，與催告有同一之效力。民法第229條第1項、第2
    項定有明文。又遲延之債務，以支付金錢為標的者，債權人
    得請求依法定利率計算之遲延利息。但約定利率較高者，仍
    從其約定利率。應付利息之債務，其利率未經約定，亦無法
    律可據者，週年利率為百分之五，民法第233條第1項、第20
    3條亦有明文。本件原告對被告之不當得利返還請求權，原
    告雖請求被告應給付自96年5月4日起至清償日止，按年息5%
    計算之利息；然按原告之債權核屬無確定期限之給付，被告
    應自受原告之催告與為催告有同一之效力之行為時起，始負
    遲延責任；查原告迄96年5月8日始變更聲明為不當得利之法
    律關係而請求被告給付688,696元，該書狀並於同日送達，
    有被告訴訟代理人於書狀上簽收之紀錄可憑，被告迄未給付
    ，當應負遲延責任。是原告請求應自訴狀繕本送達被告翌日
    即96年5月9日起，按週年利率5%計算之法定遲延利息，核無
    不合，逾此部分之利息請求，則屬無據。
  (六)綜上所述，本件原告依不當得利之法律關係，請求被告給付
    原告688,696元，及自96年5月9日起至清償日止，按週年利
    率5%計算之利息，為有理由，應予准許；逾此部分之請求，
    為無理由，應予駁回。
六、本件事證已臻明確，兩造其餘攻擊防禦方法及所舉證據，經
    審酌結果，與本件判決結論均無影響，爰不一一論述，附此
    敘明。
七、據上論結，本件原告之訴為一部有理由，一部無理由，依民
    事訴訟法第79條，判決如主文。
中　　華　　民　　國　　96　　年　　8 　　月　　7 　　日
                  民事第三庭    法　官　林源森
以上正本係照原本作成。
如對本判決上訴，須於判決送達後20日內向本院提出上訴狀（須
附繕本）。
中　　華　　民　　國　　96　　年　　8 　　月　　7 　　日
                                書記官　童秉三
